【裁判字號】    91,易,3440
【裁判日期】    920225
【裁判案由】    侵占
【裁判全文】
臺灣板橋地方法院刑事判決                        九十一年度易字第三四四號
    公  訴  人  臺灣板橋地方法院檢察署檢察官
    被      告  丙○○
    選任辯護人  洪銘徽律師
                張俊傑律師
                馬在勤律師
右列被告因侵占案件，經檢察官提起公訴（九十一年度偵字第一五一三四號），本院
判決如左：
    主  文
丙○○無罪。
    理  由
一、公訴意旨略以：被告丙○○原本受雇於由甲○○擔任負責人之茂曦有限公司，在
    該公司所設立位在台北縣三重市○○○路五一號之「迪富兒便利商店」，擔任中
    班店員，負責收銀及管理店內商品等工作，惟其竟意圖為自己不法所有之概括犯
    意，先後於民國九十一年四月七日及十四日，利用上班期間之機會，將該店內共
    計九十一條之香煙，變易持有為不法所有，予以侵占入己。嗣經晚班店員乙○○
    盤點發現而報警查獲，因認被告涉有侵占罪嫌。
二、按犯罪事實應依證據認定之，無證據不得推定其犯罪事實。又不能證明被告犯罪
者，應諭知無罪之判決，刑事訴訟法第一百五十四條、第三百零一條第一項前段
    分別定有明文。而認定不利於被告之事實，須依積極證據，苟積極證據不足為不
    利於被告事實之認定時，即應為有利於被告之認定，更不必有何有利之證據。最
    高法院著有判例可循（最高法院三十年上字第八一六號判例參照）。末按認定犯
    罪事實所憑證據，雖不以直接證據為限，間接證據亦包括在內；然無論直接或間
    接證據，其為訴訟上之證明，須於通常一般之人均不致有所懷疑，而得確信其為
    真實之程度者，始得據為有罪之認定。如未能發現相當證據，或證據不足以證明
    ，自不能以推測或擬制之方法，以為裁判基礎，最高法院亦著有七十六年臺上字
    第四九八六號判例、四十年臺上字第八六號判例足參。經核公訴意旨認被告涉有
    右揭犯行，係以負責人甲○○之指訴、證人即上揭便利商品之晚班店員乙○○之
    證述，及值班出勤簽到表、每日庫存商品一覽表、煙品清點單據等證物在卷可稽
    。另以被告於事後曾同意全數賠償本件短少香煙，酌以事發地點之香煙存放位置
    在商店之最內側，僅有一出入口，並無遭破壞，亦有該址商店之照片在卷可按。
    況被告經送法務部調查局接受測謊，其答稱：未拿超商內香煙時，呈情緒波動反
    應，研判應有說謊一節，有法務部調查局調科參字第九一○○六六六五九○號測
    謊報告書在卷等，為主要論據。
三、訊據被告堅決否認涉有右揭犯行，辯稱伊並未侵占店內香煙等語。經查：依負責
    人甲○○之指訴、證人即上揭便利商品之晚班店員乙○○之證述、值班出勤簽到
    表、每日庫存商品一覽表及煙品清點單據等證據，固足認店內香煙確有短少之情
    形，惟該短少之香煙是否被告所侵占？則為本件應審究之重點：
（一）證人乙○○於本院審理中證稱：被告是星期天的中班，從下午二點至十點，伊
      接被告的班，連續二個星期天交接時，伊盤點到香煙有缺少，就報告店長甲○
      ○，第一次伊向店長反應，沒有詢問被告，怕說是點錯了，但是第二次又發現
      短少，才報告店長處理。．．．（問：有無盤點後才交班？）答：伊是十點到
      ，交班時，被告已經先下班，沒有辦法全部盤點清楚後交接，伊在盤點時發現
      有短少。（問：上次清點時發現煙有短少，第二次有無要求被告留下來一起清
      點？）答：沒有。被告在的時候，伊有陸續清點，但還沒有點到香煙的部分，
      後來被告走了，伊繼續清點，才發現煙有短少（參本院九十二年一月十四日訊
      問筆錄）。徵之上揭證人之證述，就店內短少之香煙是否為被告所侵占，實未
      達確信無疑之程度，因證人既非目睹被告取走店內香煙，亦未於交接時與被告
      點交清楚，而係於被告交班後方自行清點發現香煙有所短少，縱使可疑是在被
      告當班過程中短缺，亦非必係被告所侵占，不能排除諸如第三人竊取等其他外
      力因素所致。況第三人竊取等其他外力之因素，非必破壞店內設施，以店內一
      人當班之情形，注意力或有所不及，亦屬常情。
（二）又公訴意旨佐以測謊鑑定報告顯示被告稱未拿超商內香煙時，有說謊之反應，
      為其論據。惟按測謊鑑定，係依一般人在說謊時，會產生遲疑、緊張、恐懼、
      不安等心理悸動現象，乃利用測謊儀器將受測者之上開情緒波動反應情形加以
      紀錄，用以判別受測者所供述之真實性，倘受測者愈想壓抑其謊言所產生之情
      緒，在測謊儀器上會愈產生明顯之情緒波動反應，反之，則無此不實之波動反
      應。從而測謊鑑定結果，如就否認犯罪有不實之情緒波動反應，固得供審判上
      之參酌，仍不得採為有罪判決之唯一憑據。自不得以被告未通過測謊，逕為其
      不利之判斷，此亦有最高法院九十一年度台上字第一九四一號裁判可資參照。
      茲本件上開跡證在訴訟上之證明，既尚存有合理之懷疑，而未達於確信為真實
      之程度，自不能以推測或擬制之方法，以為裁判之基礎。
（三）被告事後同意賠償短少香煙之損失一節，至多僅能代表被告對於該損失容有疏
      失，願負民事上之賠償責任，以此推論被告有可疑因侵占香煙事後才同意賠償
      損失，尚有未洽。
（四）綜上，公訴意旨所指被告涉侵占之犯行，因所憑事證尚存有合理之懷疑，而未
      達於確信為真之程度。此外復查無其他積極證據足認被告涉有上開犯行，不能
      證明被告犯罪，揆諸前揭說明，應諭知無罪之判決。
據上論結，應依刑事訴訟法第三百零一條第一項，判決如主文。
本案經檢察官郭緯中到庭執行職務
中    華    民    國      九十二      年      二      月    二十五      日
                                      臺灣板橋地方法院刑事第一庭
                                          法  官  李君豪
右正本證明與原本無異。
如不服本判決，應於判決送達後十日內，向本院提出上訴狀。
                                          書記官  楊灥
中    華    民    國      九十二      年  二      月    二十七      日


司法院資訊處製作；財團法人民間司法改革基金會備份。
